【裁判字號】    95,上易,124
【裁判日期】    951121
【裁判案由】    竊佔
【裁判全文】
臺灣高等法院花蓮分院刑事判決         95年度上易字第124號
上  訴  人  臺灣花蓮地方法院檢察署檢察官
被      告  甲○○
選任辯護人  曾泰源律師
上訴人因被告竊佔案件，不服臺灣花蓮地方法院中華民國95年
6月30日95年度易字第28號第一審判決（起訴案號：臺灣花蓮地
方法院檢察署94年度偵字第2220號），提起上訴，本院判決如下
：
    主  文
原判決撤銷。
甲○○意圖為自己不法之利益，而竊佔他人之不動產，處拘役參
拾日，如易科罰金，以銀元參佰元即新臺幣玖佰元折算壹日，緩
刑參年。
    事  實
一、甲○○明知坐落花蓮縣壽豐鄉鹽寮村9鄰大橋65號房屋，為
    他人所興建，非己所有，該房屋所坐落之土地（花蓮縣壽豐
    鄉○○段204地號）亦為國有財產局管理之國有土地，竟自
    民國（下同）91年7月12日起（起訴書誤載為84年8月16日）
    ，意圖為自己不法之利益，竊佔上址房屋及土地居住。嗣於
    94 年6月5日經房屋所有權人乙○○發現報警查獲。
二、案經被害人乙○○訴由花蓮縣警察局吉安分局報請臺灣花蓮
    地方法院檢察署檢察官偵查起訴。
    理  由
一、訊據被告甲○○固坦承竊佔花蓮縣壽豐鄉鹽寮村9鄰大橋65
    號房屋及所坐落之土地（花蓮縣壽豐鄉○○段204地號）之
    事實，並有地籍謄本、土地登記謄本、花蓮縣花蓮地政事務
    所土地複丈成果圖各1份、現場照片4幀附卷可參。惟辯稱：
    伊自78年間即開始使用系爭房屋及所坐落之土地，本案已罹
    於追訴權時效等語。
二、經查：
(一)證人庚○○○雖證稱：78年伊有看到被告在系爭房屋居住等
    語。惟其先稱伊在月眉出生，每次都必須先經過被告家，才
    會到伊家，伊都會到被告家裡坐一坐喝口水（地院卷第68頁
    ）；繼則稱該屋有沒有電伊不清楚，伊沒有進入該屋，只是
    路過時有看到（地院卷第70頁），其供述已前後矛盾。是證
    人庚○○○所陳被告竊佔系爭房屋及其基地之時點係自78年
    起之情，並不足採。另證人戊○○雖證稱：伊在76年競選國
    大代表時有看過被告住在系爭房屋，當時沒有門號。被告是
    1個人住，該屋沒有水電，伊78年有去拜訪過被告，他的屋
    子和現在的房子沒有兩樣等語（本院95年11月7日審判筆錄
    ）。惟查被告所竊佔之系爭房屋門牌原為花蓮縣鹽寮村鹽寮
    111之1號，73年3月11日整編為花蓮縣鹽寮村大橋35號，此
    有花蓮縣壽豐鄉戶政事務所95年6月13日壽戶字第0950001
    2420號函在卷可稽（地院卷頁9）；又依據卷附之財政部國
    有財產局台灣北區辦事處花蓮分處於95年4月間派員至現場
    拍攝之系爭房屋側面照片所示，該屋裝有窗型冷氣設施（地
    院卷頁52以下）。足見證人戊○○所稱伊於76年間看到被告
    住在系爭房屋，當時沒有門號；該屋沒有水電，伊78年有去
    拜訪過被告，他的屋子和現在的房子沒有兩樣等語，與事實
    不符，顯不可採為被告有利之證據。而告訴人乙○○於原審
    證稱：伊母親和伊弟弟（丙○○）在69年一起搬到板橋，搬
    走之後就沒有人住在那邊，當時房屋有水電，因為立竿所需
    金額很高，所以伊用113之1號申請，然後再拉線過去系爭房
    屋。該處的電費一直都是伊在繳納，鹽寮113(之1)號係舊的
    門牌號碼，伊每個月繳納基本費，繳了20幾年，後來在90年
    才辦理暫停等語 (地院卷頁75、77)。核與台灣電力股份有
    限公司花蓮區營業處95年5月11日D花蓮字第09505011521號
    函所示（地院卷頁48），依該處現存電腦檔之記載資料，查
    無系爭房屋之用電資料等語情節相符，復有乙○○繳納花蓮
    縣壽豐鄉鹽寮村113之1號電費資料在卷可佐（地院卷頁91）
    ，故應以告訴人乙○○於原審之證述可採。
(二)另證人丁○於93年8月24日向鹽寮派出所報備稱：伊於80年
    間受丙○○（報備書誤載為陳建中）之託代為看管系爭房屋
    ，並交付鑰匙，惟丙○○至今未與伊聯絡。今年初 (93年)
    ，伊發現有2位原住民在此內任意活動，特向有關單位報備
    及存證，待丙○○先生回來後，以便釐清所交付之責任問題
    等語，有報備書1紙在卷可參（告訴人於本院聲請調查證據
    狀證2），復經證人丁○於本院證稱如前旨。核與證人丙○○於本院證稱：系爭房屋於63年間蓋好後，伊就住在裡面至
    68年底至台北工作為止。68年底伊搬離開之後，有開車回來
    看過房子，但沒有人住，所以伊就沒有特別注意。80年間交
    給丁○以後就沒有回去看等語情節相符。又證人戊○○於另
    案審理時證稱：因為伊是人類學、民族學方面的學者，而且
    當時已不當民代，純粹作原住民的田野調查，所以常會向被
    告甲○○及李金榮等長老請益。92年4月21日上午甲○○被
    李金榮恐嚇當時伊剛好去找甲○○，看到他們2人在門口處
    吵架，... 李金榮是做雜工的，當時又和甲○○住在一起，
    家裡擺有很多工作的工具，所以伊也擔心會發生事情，後來
    伊就陪甲○○去報案等語（臺灣花蓮地方法院94年度簡上字
    第20號刑事判決），屬被告以外之人於審判外向法官所為之
    陳述，依刑事訴訟法第159條之1第1項規定，為傳聞法則之
    例外，得為證據。核與證人丁○於93年8月24日向鹽寮派出
    所報備時稱伊於93年初，發現有2位原住民在系爭房屋內任
    意活動一節相符。此外，證人丁○稱其係受丙○○託付管理
    系爭房屋之人，並非以該屋之所有權人自居，顯見其就系爭
    房屋是否遭竊佔並無利害關係。又其備案時點 (93年8月)又
    係在告訴人乙○○發現其所有房屋遭竊佔而提出告訴時點
    (94 年6月)之前，是其備案時所述為虛偽之可能極微。準此
    以觀，應認證人丁○之證述為可採。
(三)被告原住宜蘭縣南澳鄉○○村○鄰○○路84號，84年8月16日
    將戶籍遷入花蓮縣壽豐鄉鹽寮村6鄰福德117號，91年7 月12
    日將戶籍遷入系爭房屋一事，有被告戶籍謄本在卷可稽（地
    院卷頁34），亦為被告所不否認。被告雖辯稱：伊原本是在
    南澳工作，後來伊住系爭房屋的時候，就想要設戶籍，但沒
    有辦法申請出來，84年8月16日伊要再申請設籍在那邊，但
    還是沒有辦法，所以伊才把戶籍設在福德117號。伊住進去
    時沒有門牌號碼，後來才去申請等語（地院卷頁106以下）
    。惟查：系爭房屋門牌原為花蓮縣壽豐鄉鹽寮村鹽寮111之1
    號，73年3月11日整編為大橋35號，已如前述。被告於91 年
    7月11日向花蓮縣壽豐鄉戶政事務所申請初編系爭房屋之門
    牌為大橋65號，該所至94年4月25日始發現91年之初編為錯
    誤而撤銷之，並更正系爭房屋門牌為大橋65號，此有花蓮縣
    壽豐鄉戶政事務所95年6月13日壽戶字第09500012420號函在
    卷可稽（地院卷頁97）。是被告辯稱其自78年即竊佔系爭房
    屋及其基地，惟竊佔之始因該屋無門牌而無法設籍，故遲至
    伊於91年間申請門牌後始能設籍於系爭房屋等語，既與客觀
    事證不符，顯係卸責之詞，自無足採。
(四)被告於91年7月11日就告訴人所有之系爭房屋，向花蓮縣壽
    豐鄉戶政事務所申請初編門牌號碼，旋於隔日（91年7月12
    日）將戶籍遷入系爭房屋，此部分事證已屬明確。是被告自
    91年7月12日起竊佔花蓮縣壽豐鄉鹽寮村9鄰大橋65號房地之
    犯行，足堪認定。
三、核被告所為，係犯刑法第320條第2項之竊佔罪。原判決未詳
    加調查證據，即逕為免訴之諭知，自有未洽。公訴人提起上
    訴指摘原審判決不當，為有理由，應由本院將原審判決撤銷
    改判。爰審酌被告犯罪之動機、目的、方法、竊佔期間、對
    告訴人所生損害、其智識程度、犯罪後狡飾犯行之態度等一
    切情狀，量處如主文第2項所示之刑，並諭知易科罰金之折
    算標準。
四、又被告行為時之刑法第41條第1項規定：「犯最重本刑為5年
    以下有期徒刑之刑之罪，而受6月以下有期徒刑或拘役之宣
    告，因身體、教育、職業或家庭之關係或其他正當事由，執
    行顯有困難者，得以1元以上3元以下折算1日，易科罰金。
    但確因不執行所宣告之刑，難收矯正之效，或難以維持法秩
    序者，不在此限。」該條文於95年7月1日修正公布施行，第
    1項前段規定：「犯最重本刑為5年以下有期徒刑以下之刑之
    罪，而受6個月以下有期徒刑或拘役之宣告者，得以新臺幣1
    千元、2千元或3千元折算1日，易科罰金。」依新修正刑法
    第2條第1項後段之規定，比較行為時法與現行刑法之規定，
    自應適用最有利於被告之行為時法，以定易科罰金之折算標
    準。又罰金罰鍰提高標準條例第2條雖因上開刑法第41條修
    正後，已就易科罰金之折算標準定有明文，認無存在必要，
    而於95年5月17日修正刪除，並於同年7月1日生效，然本件
    既應適用修正前刑法第41條第1項前段之規定，定被告易科
    罰金之折算標準，自仍應適用修正前罰金罰鍰提高標準條例
    第2條之規定，提高折算之罰金數額，併此敘明。
五、末查，被告並無前科，有臺灣高等法院被告前案紀錄表在卷
    可稽，經此偵審論罪科刑教訓，當知所警惕而無再犯之虞，
    復念及其之年歲已高（69歲），亦不適合逕予執行刑罰，本
    院認尚無逕對被告施以短期自由刑之必要，可先賦予被告適
    當之社會處遇，以期其能有效回歸社會，以暫不執行為適當
    ，爰併依法宣告緩刑3年，用勵自新。
據上論斷，應依刑事訴訟法第369條第1項前段、第364條、第299
條第1項前段，刑法第320條第2項、第2條第1項本文，修正前刑
法第41條第1項前段、第74條第1項第1款，罰金罰鍰提高標準條
例第1條前段、修正前第2條，判決如主文。
本案經檢察官己○○到庭執行職務。
中    華    民    國    95    年  11      月  21      日
                          刑事庭審判長法  官   謝 志 揚
                                      法  官   賴 淳 良
                                      法  官   林 慶 煙
以上正本證明與原本無異。
本件不得上訴。
                                      書記官   林 明 智
中    華    民    國    95    年  11      月  21      日
附錄本判決論罪之法律條文：
  中華民國刑法第320條
（普通竊盜罪、竊佔罪）
意圖為自己或第三人不法之所有，而竊取他人之動產者，為竊盜
罪，處 5 年以下有期徒刑、拘役或 5 百元以下罰金。
意圖為自己或第三人不法之利益，而竊佔他人之不動產者，依前
項之規定處斷。
前二項之未遂犯罰之。


司法院資訊處製作；財團法人民間司法改革基金會備份。
